臺灣臺北地方法院民事判決
111年度訴字第854號
原      告  黃柏誠  
訴訟代理人  鄭崇文律師
被      告  吳穎    
            廖芳瑜  
上列當事人間分割共有物事件，本院於民國111年3月15日言詞辯
論終結，判決如下：
    主  文
兩造共有如判決附表一所示之不動產准予變價分割，所得價金由
兩造按判決附表二所示比例分配。
訴訟費用由兩造按判決附表二所示比例負擔。
    事實及理由
壹、程序方面：
一、按因不動產之物權或其分割涉訟者，專屬不動產所在地之法
    院管轄，民事訴訟法第10條第1項定有明文。查本件原告起
    訴請求分割如判決附表一所示之不動產（下稱系爭不動產）
    係坐落於本院管轄區域內，本院就系爭不動產之分割訴訟自
    具專屬管轄權。
二、次按不變更訴訟標的，而補充或更正事實上或法律上之陳述
    者，非為訴之變更或追加，民事訴訟法第256 條定有明文。
    又裁判分割共有物，屬形成判決，法院定共有物之分割方法
    ，固應斟酌當事人之聲明、共有物之性質、經濟效用及全體
    共有人之利益等，而本其自由裁量權為公平合理之分配，但
    並不受當事人聲明、主張或分管約定之拘束，當事人主張之
    分割方案，僅供法院參考而已（最高法院93年度台上字第17
    97號裁判要旨參照）。是以當事人主張之分割方案，僅為攻
    擊防禦方法，縱使於訴訟中為分割方案之變更或追加，亦僅
    屬補充或更正事實上或法律上之陳述，而非訴之變更或追加
    。查原告起訴時訴之聲明第一項為：「兩造共有如判決附表
    一所示之不動產應予變價分割，所得價金由兩造依起訴狀附
    表一所示比例分配(見本院卷第5、9頁)」，嗣於民國111年1
    月16日以民事陳報暨更正狀，變更聲明如主文第一項所示，
    核其所為，僅係變更系爭不動產分割後兩造之應有部分比例
    ，揆諸上開說明，應無涉訴之變更或追加。 
貳、實體方面：
一、原告主張：兩造共有之系爭不動產，應有部分各如判決附表
    一之權利範圍欄所示，兩造並未定有不分割協議，系爭不動
    產亦無不能分割之限制，而系爭不動產為集合式住宅大樓，
    且對外僅有一個單一獨立出入口，倘依兩造應有部分比例為
    原物分割，將損及系爭不動產建物部分之完整性，勢必破壞
    建物結構致兩造均無各自獨立之門戶對外出入，系爭不動產
    價值亦將遭減損；如採變價分割，可提高系爭不動產之交換
    價值，並維護系爭不動產之完整且增進使用利益，較採原物
    分割為妥適，爰依民法第823條第1項、第824條第2項規定，
    請求以變價方式分割系爭不動產，變賣所得價金，按應有部
    分比例分配等語。並聲明：如主文第1項所示。
二、被告吳穎（下稱吳穎）則以：系爭不動產為伊父親遺留下來
    的，伊久居於內，有深厚感情，如採變價分割方式將使伊無
    法保有父親遺留之房屋。且倘若每個投機者取得任何房屋及
    土地之一小部分權利後，都藉由向法院提告以強制執行達成
    買賣，形同買小搏大，豈不造成亂象?原告與被告廖芳瑜（
    下稱廖芳瑜）勾串通謀，欲以上開方式達成買賣目的，心態
    可議，其請求應予否准，以遏止此歪風等語置辯。答辯聲明
    ：原告之訴駁回。
三、被告廖芳瑜則稱：伊同意原告分割系爭不動產等語。
四、得心證之理由：
　　原告主張兩造共有系爭不動產，其應有部分如判決附表一所
    示等節，業據提出系爭不動產土地及建物謄本在卷可參（見
    店司調卷第11至22頁），且為被告所不爭執，堪信屬實。經
    查：
(一)按各共有人得隨時請求分割共有物，但因物之使用目的不能
    分割或契約訂有不分割之期限者，不在此限；共有物之分割
    ，分割之方法不能協議決定者，法院得因任何共有人之請求
    ，命以原物分配於各共有人。原物分配顯有困難時，得變賣
    共有物，以價金分配於各共有人，民法第823條第1項、第82
    4條第2項第1款本文及第2款前段分別定有明文。查系爭不動
    產為兩造所共有，且無不分割之協議，亦無因物之使用目的
    不能分割或法令有限制之情形，依前開規定，原告本得訴請
    裁判分割系爭不動產。　　
(二)次按，定共有物分割之方法，固可由法院自由裁量，不受共
    有人主張之拘束，但仍應斟酌各共有人之意願、共有物之性
    質、價格、分割前之使用狀態、經濟效用、分得部分之利用
    價值及全體共有人之利益等有關情狀，定一適當公平之方法
    以為分割（最高法院96年度台上字第108號、98年度台上字
    第2058號判決意旨參照）。查，系爭不動產之建物為11層鋼
    筋混泥土造公寓之第一層，房內坪數約31坪，且僅有一個出
    入口(見店司調字卷第11頁、本院卷第38頁)，而系爭不動產
    為兩造3人所共有，如採原物分割，除分割位置難以周全，
    恐將有損該建物之完整性外，勢必需重新隔間裝潢、分設出
    入口、另設獨立水電管線，不僅破壞該建物之原結構，增加
    勞費，且減少各共有人得有效利用之空間，徒增法律關係複
    雜化，無法發揮系爭不動產經濟上之利用價值，可見系爭不
    動產以原物分割，顯有困難。若將系爭不動產原物分配予部
    分共有人，依民法第824條第3項規定，受分配之共有人，對
    於未受分配或不能按其應有部分受分配之共有人，應予金錢
    補償；然各共有人對於金錢補償之標準或有不同，且受分配
    之共有人亦未必有資力以金錢補償其他共有人，故兼採分割
    及金錢補償之分割方式，恐將另生事端，亦非妥適。本院綜
    合審酌前情，考量以變賣共有物方式為分割時，兩造得依其
    對共有物之利用情形、感情上或生活上是否有密不可分之依
    存關係，暨評估自身之資力等各項，以決定是否參與競標或
    行使優先承買之權利，以單獨取得共有物之所有權，徵以變
    賣分割係公平競價，可使系爭不動產之市場價值極大化，共
    有人所得分配之金額可以增加，對共有人而言顯較有利，是
    本院認系爭不動產以變價方式分割，由兩造按其應有部分之
    比例分配價金之方式為適當。
五、綜上所述，原告依民法第823條第1項、第824條第2項之規定
    ，請求裁判變價分割系爭不動產，為有理由，應予准許，並
    判決如主文第1項所示。
六、本件事證已臻明確，兩造其餘攻擊防禦方法及所提之證據，
    經審酌後均與判決之結果不生影響，爰不另一一論述，併此
    敘明。
七、末按因共有物分割之事件涉訟，由敗訴當事人負擔訴訟費用
    顯失公平者，法院得酌量情形，命勝訴之當事人負擔其一部
    ，民事訴訟法第80條之1定有明文。查分割共有物訴訟為形
    式之形成訴訟，法院不受原告聲明分割方案之拘束，如准予
    裁判分割，原告之訴即有理由，自無敗訴之問題；且兩造均
    因系爭不動產之分割而互蒙其利，故依上開規定，本院認訴
    訟費用應由兩造依應有部分之比例負擔，較為公允，爰命各
    應負擔訴訟費用如主文第2項所示。
八、據上論結，本件原告之訴為有理由，依民事訴訟法第80條之
    1，第85條第1項但書，判決如主文。
中　　華　　民　　國　　111 　年　　3 　　月　　28　　日
                  民事第六庭    法　官　杜慧玲
以上正本係照原本作成。
如對本判決上訴，須於判決送達後20日內向本院提出上訴狀。如
委任律師提起上訴者，應一併繳納上訴審裁判費。
中　　華　　民　　國　　111 　年　　3 　　月　　28　　日
                                書記官　陳玉瓊
判決附表一：
編號 種類 地號、建號          兩造之權利範圍 應有部分 1 土地 新北市○○區○○段000地號     黃柏誠：5000分之10 吳穎：5000分之10 廖芳瑜：5000分之60 黃柏誠：8分之1 吳穎：8分之1 廖芳瑜：8分之6   2 建物 新北市○○區○○段000○號 (門牌號碼新北市○○區○○路00號)     黃柏誠：8分之1 吳穎：8分之1 廖芳瑜：8分之6 黃柏誠：8分之1 吳穎：8分之1 廖芳瑜：8分之6 

判決附表二：
編號 共有人 所得價金及訴訟費用分擔比例 1 黃柏誠 8分之1 2 吳穎 8分之1 3 廖芳瑜 8分之6